---
title: Duitse taalvaardigheid onder Nederlandse volwassenen

author: |
  | Jesse Postma $^1$, Dennis Kuiper $^1$, Vani Rembet $^1$
  | $^1$Hanzehogeschool

lang: en # dit zorgt er voor dat "abstract" "samenvatting" gaat heten

abstract: |
  De Duitse taalbeheersing onder Nederlanders staat onder druk. Waar in 2018 nog circa 68.000 eindexamens Duits werden afgenomen, waren dit er in 2025 nog circa 49.000, wat een afname van ongeveer 23% weergeeft. Deze trend weerspiegelt zich ook in het hoger onderwijs, waar universitaire Duitse studies kampen met dalende studentenaantallen. Onderzoek suggereert dat dit deels te verklaren is door een curriculum dat zich voornamelijk richt op technische vaardigheden zoals leesbegripstraining, ten koste van taal- en cultuurspecifieke inhouden die leerlingen kunnen enthousiasmeren voor talenstudie. Met dit in gedachten willen wij onderzoeken in welke mate Nederlanders de Duitse taal beheersen, en welke factoren hierop van invloed zijn. Specifiek richten wij ons op leeftijd, opleidingsniveau en woonlocatie (grensregio versus Randstad). De verwachting is dat oudere generaties gemiddeld een hogere taalbeheersing hebben dan jongere generaties, dat mensen in grensregio's meer blootstelling hebben gehad aan het Duits in dagelijks leven (via boodschappen, werk of sociale contacten) en daardoor beter scoren, en dat een hoger behaald opleidingsniveau samenhangt met een betere taalbeheersing. Om dit te onderzoeken voeren wij een kwantitatief onderzoek uit waarbij deelnemers een taaltoets afleggen op basis van de CEFR-niveaus, gecombineerd met een vragenlijst over relevante achtergrondkenmerken. De resultaten worden per groep vergeleken om verbanden tussen de genoemde factoren en het taalniveau in kaart te brengen.


bibliography: paper_refs.bib

output:
  bookdown::pdf_document2:
    keep_tex: false    # set this to true if you want to investigate the generated tex
    toc: false         # table of contents
    fig_caption: true  # includes figure captions with numbering in output
    includes:  
        in_header: include_tex_header.tex #will include rules for linespacing and figure floating
---

```{r setup, message=FALSE, warning=FALSE, include=FALSE}
knitr::opts_chunk$set(fig.width = 6,
  fig.height = 4,
  out.width = "350px", dpi = 300) # configuratie voor figuur grootte en resolutie
knitr::opts_chunk$set(echo = FALSE) # Deze regel zorgt ervoor GEEN ENKELE chunk getoond wordt! 
# Laad alle gebruikte bibliotheken hier
library(ggplot2)
library(tidyr)
library(tidyverse)
library(dplyr)
library(effectsize)
library(gt)

data <- read.csv("../ruwe_data/cleaned_scores.csv", header = T, sep = ',')
```

# Introductie

De interesse in de Duitse taal is niet hoog onder jonge mensen in Nederland. Het aantal studenten van Duitse Taal aan universiteiten is al jaren aan het dalen. 'Het   aantal   eindexamenleerlingen   dat   voor   een   studie   Duits   kiest,   daalt   al   geruime   tijd.' {@DorisAbitzsch2024}. Verder is het aantal Nederlandse leerlingen dat eindexamen doet in Duits al enkele jaren aan het dalen. 'Sinds 2019 is er een daling, nadat daarvoor - vanaf 2010 - het percentage eindexamenkandidaten Duits lange tijd op een hoog niveau stabiel is geweest.'(https://duitslandinstituut.nl/naslagwerk/1223/feiten-en-cijfers). Het niveau van Duits (en Europese talen in het algemeen) wordt gemeten aan de hand van de CEFR-niveaus. Dit staat voor 'Common European Framework of Reference'. Deze niveaus zijn: A1, A2, B1, B2, C1, C2. Het absolute beginnersniveau is A1 en vanaf daar loopt het op tot het hoogste niveau: C2. Dit laatste niveau wordt ook wel 'near native' genoemd(https://www.ru.nl/radboud-into-languages/services/cefr-taalniveaus). Wij gaan onderzoeken of het niveau Duits van jonge mensen en oudere mensen van elkaar verschillen.

# Methodologie

Alle gebruikte data, code en protocollen voor dit onderzoek zijn te vinden in de volgende git repository:

[*https://github.com/Dennis-2026/wetenschappelijke-cyclus-onderzoek*](https://github.com/Dennis-2026/wetenschappelijke-cyclus-onderzoek){.uri}

## Materialen

Voor dit onderzoek is gebruikgemaakt van een digitale vragenlijst opgesteld in Microsoft Forms. De vragenlijst bestond uit drie onderdelen: een achtergrondvragenlijst, een Duitse leestoets en evaluatievragen met betrekking tot de beheersingsgraad van de Duitse taal. De digitale omgeving maakte het mogelijk om de gegevens automatisch en gestructureerd op te slaan. Deze vragenlijst is in zijn geheel te vinden in de repository onder protocollen.

Ten behoeve van de dataverzameling zijn A5-posters met een QR-code ontwikkeld, waarmee deelnemers direct toegang kregen tot de vragenlijst. Daarnaast zijn smartphones van deelnemers gebruikt voor het invullen van de vragenlijst. Indien nodig was er een tablet of dergelijk smart-apparaat beschikbaar om de vragenlijst in te vullen.

### Benodigde software

Voor de verwerking en statistische analyse van de onderzoeksgegevens is gebruikgemaakt van de programmeertaal R. Hiermee zijn de verzamelde data georganiseerd, verwerkt en geanalyseerd, en gevisualiseerd.

Er is gebruik gemaakt van verschillende software voor verwerking en analyse:

- Microsoft Forms

- Microsoft Excel

- Rstudio

- R

Bij de analyse met R zijn de volgende libraries gebruikt:

| Library    | Versie | Gebruiksdoel                            | Referentie |
|------------|--------|-----------------------------------------|------------|
| tidyverse  | 2.0.0  | Filteren en sorteren van de data.       |[@TidyV]    |
| ggplot2    | 4.0.3  | Produceren van grafieken.               |[@ggplot]   |
| tidyr      | 1.3.2  | Creëren van tidy data.                  |[@tidyr]    |
| dplyr      | 1.2.1  | Muteren van dataframes.                 |[@dplyr]    |
| effectsize | 1.0.2  | Verkrijgen van effect size voor analyse.|[@effect]   |
| mirt       | 1.46.1 | Implementatie Item Response Theory.     |[@mirt]     |
| broom      | 1.0.12 | Nette output regressiemodel.            |[@broom]    |
| stringr    | 1.6.0  | Nettere string manipulatie in R.        |[@stringr]  |
| car        | 3.1.5  | Berekenen VIF waardes multicollinearity.|[@carpack]  |

## Methoden

### Doelgroepbepaling

Om de betrouwbaarheid van de resultaten te waarborgen, is er voorafgaand aan het experiment een screening uitgevoerd onder de potentiële deelnemers. Hierbij werd bekeken of de deelnemers voldeden aan de volgende specifieke criteria:

- Deelnemer is minstens ouder zijn dan 18 jaar en heeft een schoolopleiding afgerond.

<!-- -->

- Deelnemer moet Duits niet als moedertaal hebben.

<!-- -->

- Deelnemer is minstens langer dan 10 jaar woonachtig in Nederland.

Deelnemers die aan deze criteria voldeden, werden vervolgens geïnformeerd over het doel van het onderzoek en de opzet van het experiment. Daarna werd hen gevraagd of zij wilden deelnemen door de QR-code te scannen.

### Procedure

Nadat de respondent akkoord ging met deelname, werd de vragenlijst in drie onderdelen doorlopen:

- De achtergrondvragen brachten demografische variabelen in kaart.

- De Duitse leestoets bracht een objectieve meting per individu, opgedeeld in secties per taalniveau van het CEFR.

- De evaluatievragen met betrekking tot de beheersingsgraad van de Duitse taal bracht een subjectieve ervaring en zelf ingeschatte beheersingsgraad van de deelnemers in kaart.

Om de motivatie voor de deelnemers te houden en vroegtijdige uitval te voorkomen, was de vragenlijst kort en bondig van opzet. Daarnaast werd vooraf benadrukt dat deelname aan het onderzoek anoniem was en dat "weinig/geen kennis van de Duitse taal" nog steeds een waardevol resultaat oplevert voor het onderzoek. Dit diende om eventuele prestatiedruk bij de respondenten weg te nemen en deelname laagdrempelig te maken.

Na afronding van de dataverzameling is de data opgeschoond in Excel en werden alle antwoorden van de respondenten gefit aan een Item Response Theory model[@Harvey1999], hieruit werd de ervaren moeilijkheidsgraad van de vragen duidelijk. Op basis van de moeilijkheidsgraad zijn dynamisch drempels voor de CEFR niveaus aangelegd, voor het behalen van een CEFR niveau is vastgesteld dat de persoon minimaal 60% van de vragen op dat niveau moet halen. De scores en drempels zijn geschaald aan de ervaren moeilijkheidsgraad van de vragen dankzij het IRT model. De drempels die hieruit zijn gegenereerd zijn als volgt: A1 \< -0.5890936 (A2) \< -0.2340141 (B1) \< 0.4347344 (B2) \< 0.8854923 (C1/2). Deze drempels bepaalden in de verdere analyse het niveau voor een individu op basis van hun theta-score. E.g. theta = 0.44 -\> CEFR = B2 (zie Figuur 4).

Gedetailleerde uitwerkingen van protocollen zijn te vinden in de repository.


# Resultaten

## Beschrijvende statistiek

In de resultatensectie worden beschrijvende statistieken en afgeleide resultaten gepresenteerd op basis van de dataset van de onderzochte respondenten. De steekproef bedroeg 154 respondenten. De respondenten zijn opgesplitst in 2 leeftijdsgroepen (18-40, 40+) waarvan $\approx$ 44% (N = 68) jonger dan 40 (18-40) tegen $\approx$ 56% (N=86) ouder dan 40 (40+). De meerderheid van de respondenten had een HBO of WO diploma ($\approx$ 31%, $\approx$ 29% respectievelijk). Basisonderwijs was de kleinste groep met $\approx$ 1.3% (N=2) van alle respondenten. Verder bedroeg de gemiddelde woonafstand tot de Duitse grens $\approx$ 65.2km en was de standaard deviatie daarop $\approx$ 51.8km (zie Figuur \@ref(fig:afstand-grens)). De initiële verdeling van taalniveau is weergegeven in Figuren \@ref(fig:cefr-glossover) en \@ref(fig:theta-density). De theta-scores benaderen een normaalverdeling (M = 0.0003, SD = 0.81; zie Figuur \@ref(fig:theta-density)), wat verder wordt getoetst in sectie \@ref(hypothese).

```{r afstand-grens, warning=FALSE, fig.cap='Verhouding afstand van Duitse grens tussen respondenten'}
# figuur 1
ggplot(data, aes(x = d_grens)) +
    geom_histogram(bins = 20, fill = "#7ac2fc", colour = "black") +
    labs(x = "Afstand tot Duitse grens (km)", y = "N respondenten") +
    theme_minimal()
    #title = "Verhouding afstand grens respondenten."
```

```{r cefr-glossover, warning=F, fig.cap='CEFR niveau verhouding tussen respondenten.'}
# plot voor cefr verdeling (figuur 2)
ggplot(data, aes(x = CEFR)) +
    geom_bar(fill = "#6D8325FF") +
    labs(x = "CEFR niveau", y = "N respondenten") +
    theme_minimal()
# title = "CEFR niveau verhouding tussen respondenten"
```
```{r theta-density, warning=F, fig.cap='Theta-score dichtheid met dichtheidscurve (blauw) en normaalcurve (rood)'}
#Figuur 3

# theta score
mu <- mean(data$score)
sigma <- sd(data$score)

ggplot(data, aes(x = score)) +
    geom_histogram(
        aes(y = after_stat(density)),
        bins = 20
        ) +
    stat_function(fun = dnorm,
                  args = list(mean = mu, sd = sigma),
                  color = "red4",
                  linewidth = 1
                  ) +
    geom_density(linewidth = 1, colour = "blue") +
    labs(x = "IRT theta score", y = "Kansdichtheid") +
    theme_minimal()
```

## Hypothesetoetsing {#hypothese}

De nulhypothese (H0) stelt dat er geen verschil is in het gemiddelde niveau van Duitse taalvaardigheid tussen personen van 40 jaar en ouder en personen jonger dan 40 jaar.
De alternatieve hypothese (H1) stelt dat personen van 40 jaar en ouder hoger scoren op Duitse taalvaardigheid dan personen jonger dan 40 jaar.

```{r snippet-head, results='asis'}

tr_A2 <- -0.5890936
tr_B1 <- -0.2340141
tr_B2 <- 0.4347344
tr_c12 <- 0.8854923

get_level <- function(score) {
  thresholds <- c(tr_A2, tr_B1, tr_B2, tr_c12)
  levels <- c("A1", "A2", "B1", "B2", "C1_2")
  levels[findInterval(score, thresholds) + 1]
}

data_summary <- data %>%
  group_by(leeftijd) %>%
  summarise(
    n = n(),
    mean_score = mean(score, na.rm = TRUE),
    sd_score = sd(score, na.rm = TRUE),
    lvl = get_level(mean_score),
    .groups = "drop"
  )

data_summary %>%
  gt::gt() %>%
  gt::tab_caption(
    caption = "Snippet wat het aantal personen, de gemiddelde theta-score, de standaard deviatie en het gemiddelde CEFR niveau van de leeftijdsgroepen weergeeft."
  )%>%
    gt::as_latex()%>%
    cat()
```

Om de hypothese te toetsen dat oudere respondenten het Duits beter beheersen dan jongere, werd een onafhankelijke t-toets uitgevoerd op de IRT theta-scores van beide leeftijdsgroepen. Figuur \@ref(fig:irt-per-group) toont de gemiddelde theta-scores per groep. De 40+ groep scoorde gemiddeld hoger (M = $\approx$ 0.32, SD = $\approx$ 0.70, CEFR = B1) dan de 18-40 groep (M = $\approx$ -0.40, SD = $\approx$ 0.77, CEFR = A2; zie ook tabel \@ref(tab:snippet-head)).

```{r irt-per-group, warning=F, fig.cap='IRT score per leeftijdsgroep.'}
# figuur 4
ggplot(data = data, aes(x = score, y = leeftijd)) +
    geom_boxplot(colour = "grey5") +
    scale_x_continuous(n.breaks = 20) +
    coord_flip() +
    labs(x = "IRT theta-score", y = "Leeftijdsgroep")+
    theme_minimal()
```

Shapiro-Wilk toonde een significante afwijking van de normaliteit in de 18-40 groep (W = 0.95872, P = 0.02421; p < 0.05 wat een significante afwijking toont), de 40+ groep vertoonde geen significante afwijking van normaliteit (W = 0.98715, P = 0.5574). Gezien de relatief grote steekproefgroottes (N = 68 en N = 86) en de robuustheid van de t-toets bij lichte afwijkingen van de normaliteit, is de analyse met de onafhankelijke t-toets alsnog uitgevoerd.

De uitgevoerde t-toets toonde een significant verschil tussen beide groepen (t = -5.9697, df = 136.72, p-value = 1.938e-08), het geteste effect (Cohen's d) was bijna 1 Standaard deviatie (|d| = 0.98). Dit komt overeen met een common language effect size (CLES $\approx$ 0.84), wat betekent dat er een geschatte kans van 84% is dat een willekeurig geselecteerde deelnemer uit de 40+ groep hoger scoort dan een willekeurig geselecteerde deelnemer uit de 18–40 groep.

De hypothese wordt ondersteund: oudere respondenten beheersen het Duits significant beter dan jongere respondenten.

## Locatie

Om te onderzoeken of de locatie samenhangt met de beheersing van de Duitse taalniveau, is de relatie tussen de afstand tot de Duise gren en het niveau Duits weergegeven. Elke deelnemer heeft aangegeven hoeveel kilometer hij of zij van de Duitse grens woont. Figuur \@ref(fig:point-plot-afstand) toont de individuele scores per afstand, terwijl figuur \@ref(fig:barplot-afstand-grens) het gemiddelde niveau per afstandsgroep weergeeft. In het onderstaande codeblok staan twee grafieken die de relatie tot het niveau Duits en de afstand van de Duitse grens weergeven. Elke deelnemer heeft hier een getal ingevuld dat aangeeft hoeveel km hij/zij van de Duitse grens woont. De ene grafiek is een puntendiagram en de andere een staafdiagram. Bij de staafdiagram valt op dat het gemiddelde niveau hoger lijkt te worden naarmate de deelnemers verder van de Duitse grens woont. Dit komt, omdat er maar twee deelnemers zijn die meer dan 200 km van de grens wonen. De ene persoon woont 250 km van de grens en de andere wel 400 km. Dit is ook te zien in de puntendiagram, want deze grafiek geeft de individuele niveaus weer. De twee hoogste afstanden van de grens in de staafdiagram geven dus geen gemiddeld niveau weer, maar de niveaus van twee individuen.

```{r}
library(ggplot2)

# data inlezen
data <- read.csv("../ruwe_data/cleaned_scores.csv", header = T, sep = ',')

cefr <- get_level(data$score)

# puntendiagram maken
point_plot_afstand <- ggplot(data = data, mapping = aes(x = d_grens, y = cefr, fill=cefr)) + 
  geom_point(colour='blue') +
  xlab('afstand tot de Duitse grens in km') +
  ylab('individuele niveau Duits') +
  labs(title = 'invloed van de afstand tot de Duitse grens op het niveau Duits') +
  theme_minimal() +
  theme(legend.position="none")

point_plot_afstand

verdeling_100_km <- cut(data$d_grens, breaks = c(-1, 100, 200, 300, 400), labels = c('t/m 100 km', 't/m 200 km', 't/m 300 km', 't/m 400 km'), ordered_results = TRUE)

# gemiddelde niveau bij hoevaak de deelnemer Duits gebruikt in het dagelijks leven berekenen en in een variabele zetten
niveaus <- data$score

niveau_Duits_afstand <- aggregate(niveaus ~ verdeling_100_km, FUN = mean)

cefr_barplot <- get_level(niveau_Duits_afstand$niveaus)

barplot_afstand_grens <- ggplot(data=niveau_Duits_afstand, aes(x=verdeling_100_km, y=niveaus, fill=cefr_barplot)) +
  geom_col() +
  xlab('afstand tot de Duitse grens in km') +
  ylab('gemiddelde niveau Duits') +
  labs(title = 'invloed van de afstand tot de Duitse grens op het niveau Duits') +
  theme_minimal()

barplot_afstand_grens
```
Uit figuur \@ref(fig:point-plot-afstand) blijt geen duidelijk verband tussen de afstand tot de Duitse grens en het niveau Duits. De punten zijn ...

```{r barplot-afstand-grens, warning=F, fig.cap='Invloed van de afstand tot de Duitse grens op het niveau Duits.'}
verdeling_100_km <- cut(data$d_grens, breaks = c(-1, 100, 200, 300, 400), labels = c('t/m 100 km', 't/m 200 km', 't/m 300 km', 't/m 400 km'), ordered_results = TRUE)

# gemiddelde niveau bij hoevaak de deelnemer Duits gebruikt in het dagelijks leven berekenen en in een variabele zetten
niveaus <- data$score

niveau_Duits_afstand <- aggregate(niveaus ~ verdeling_100_km, FUN = mean)

barplot_afstand_grens <- ggplot(data=niveau_Duits_afstand, aes(x=verdeling_100_km, y=niveaus)) +
  geom_col(colour = 'blue', fill='blue') +
  xlab('afstand tot de Duitse grens in km') +
  ylab('gemiddelde niveau Duits')

barplot_afstand_grens
```
Uit figuur \@ref(fig:barplot-afstand-grens) blijkt het gemiddelde niveau hoger wordt naarmate de afstand tot de grens groter wordt. Dit beeld is echter misleidend: de groepen "t/m 300 km" en "t/m 400 km" bevatten slechts één respectievelijk twee respondenten, waardoor de balken geen betrouwbaar gemiddelde weergeven maar de scores van individuele personen. De meerdereheid van de respondenten woonde binnen 100 km van de grens, waardoor de overige groepen te klein zijn om betrouwbare conclusies uit te trekken.

## Onderwijs

Om te onderzoeken of het hoogst behaalde opleidingsinveau samenhangt met de Duitse taalvaardigheid, is het gemiddelde niveau Duits per opleidingsgroep berekend. De opleidingen zijn gerangschikt van laag naar hoog, van basisonderwijs tot WO. Figuur \@ref(fig:barplot-opleiding) toont deze gemiddelde scores per opleidingsniveau.

```{r}
library(ggplot2)

# theta-scores omzetten naar CEFR-niveaus
tr_A2 <- -0.5890936
tr_B1 <- -0.2340141
tr_B2 <- 0.4347344
tr_c12 <- 0.8854923

get_level <- function(score) {
  thresholds <- c(tr_A2, tr_B1, tr_B2, tr_c12)
  levels <- c("A1", "A2", "B1", "B2", "C1_2")
  levels[findInterval(score, thresholds) + 1]
}


# data inlezen
data <- read.csv("../ruwe_data/cleaned_scores.csv", header = T, sep = ',')

# variabelen aanmaken voor de hoogstbehaalde opleidingen en de niveaus Duits van de deelnemers
opleidingsniveaus <- data$opleiding
niveaus_Duits <- data$score

# gemiddelde niveau per opleidingsniveau berekenen en in een variabele zetten
niveau_Duits_per_opleidingsniveau <- aggregate(niveaus_Duits ~ opleidingsniveaus, data, FUN = mean)



# de opleidingen op volgorde van laag naar hoog zetten
niveau_Duits_per_opleidingsniveau$opleidingsniveaus <- factor(niveau_Duits_per_opleidingsniveau$opleidingsniveaus, levels=c('basisonderwijs', 'vmbo', 'havo', 'vwo', 'mbo', 'hbo', 'wo'))

# aparte variabelen maken van de opleidingen in de juiste volgorde en de bijbehorende niveaus van Duits
schoolniveaus <- niveau_Duits_per_opleidingsniveau$opleidingsniveaus
gemiddelde_Duits_niveaus <- niveau_Duits_per_opleidingsniveau$niveaus_Duits

cefr <- get_level(gemiddelde_Duits_niveaus)

# plotten
barplot_opleiding <- ggplot(data=niveau_Duits_per_opleidingsniveau, aes(x=schoolniveaus, y=gemiddelde_Duits_niveaus, fill = cefr)) +
  geom_col() +
  xlab('hoogst behaalde opleiding') +
  ylab('gemiddelde niveau Duits') +
  labs(title = 'invloed hoogst behaalde opleiding op niveau Duits') +
  theme_minimal()

barplot_opleiding
```
Uit figuur \@ref(fig:barplot-opleiding) is er geen duidelijk stijgend patroon zichtbaar van laag naar hoog opleidingsniveau. Opvallend is dat vmbo-respondenten gemiddeld hoger scoren dan havo- en vwo- respondenten. Dit resultaat moet echter voorzichtig worden geïnterpreteerd, omdat sommige groepen zoals basisonderwijs (n = 2) en vwo (n = 8) zeer klein zijn, waardoor het gemiddelde sterk beïnvloed kan worden door individuele scores. 

## Blootstelling van de Duits taal

In deze sectie wordt onderzocht in hieverre blootstelling aan de Duitse taal samenhangt met de Duitse taalvaardigheid. Hierbij wordt gekeken naar drie factoren: of een respondent in Duitsland heeft gewoond of gewerkt, of een respondent een Duitse familielid of kennis heeft, en hoe vaak een respondent Duits gebruikt in het dagelijks leven.

### Gewoond of gewerkt in Duitsland

Om te onderzoeken of het wonen of werken in Duitsland samenhangt met de Duitse taalvaardigheid, is het gemiddelde niveau Duits vergeleken tussen respondenten die wel en niet in Duitsland hebben gewoond of gewerkt.
```{r}
library(ggplot2)


# data inlezen
data <- read.csv("../ruwe_data/cleaned_scores.csv", header = T, sep = ',')

# variabelen aanmaken voor de antwoorden op de vraag of de deelnemer in Duitsland heeft gewoond of gewerkt en de niveaus Duits van de deelnemers
woon_werk <- data$woonwerk
niveaus_Duits <- data$score

# gemiddelde niveau bij de antwoorden ja en nee berekenen en in een variabele zetten
niveau_Duits_woon_werk <- aggregate(niveaus_Duits ~ woon_werk, data, FUN = mean)



cefr <- get_level(niveau_Duits_woon_werk$niveaus_Duits)

# plotten
barplot_woon_werk <- ggplot(data=niveau_Duits_woon_werk, aes(x=woon_werk, y=niveaus_Duits, fill=cefr)) +
  geom_col() +
  xlab('antwoorden op de vraag of de deelnemer in Duitsland heeft gewerkt of gewoond') +
  ylab('gemiddelde niveau Duits') +
  labs(title = 'invloed wonen of werken in Duitsland op niveau Duits') +
  theme_minimal()

barplot_woon_werk
```
Uit figuur \@ref(fig:barplot-woon-werk) blijkt dat respondenten die in Duitsland hebben gewoond of gewerkt gemiddeld aanzienlijk hoger scoren (M = 0.68, CEFR $\approx$ B2) dan respondenten die dit niet hebben gedaan (M = -0.08, CEFR $\approx$ B1). Dit suggereert dat directe blootstelling aan de Duitse taal in een werkomgeving of woonsituatie een positief effect heeft op de taalvaardigheid.

## Duitse kennis of familielid

Daarnaast is onderzocht of het hebben van een Duits familielid of kennis samenhangt met de Duitse taalvaardigheid. Figuur \@ref(fig:barplot-fam-kennis) toont het gemiddeldenievau Duits voor respondenten die wel en niet een Duits familielid of kennis heeft.

```{r}
library(ggplot2)

# data inlezen
data <- read.csv("../ruwe_data/cleaned_scores.csv", header = T, sep = ',')

# variabelen aanmaken voor de antwoorden op de vraag of de deelnemer een Duitse kennis of familielid heeft en de niveaus Duits van de deelnemers
fam_kennis <- data$fam_kennis
niveaus_Duits <- data$score

# gemiddelde niveau bij antwoorden ja en nee op de vraag of de deelnemer een Duitse kennis of familielid heeft berekenen en in een variabele zetten
niveau_Duits_fam_kennis <- aggregate(niveaus_Duits ~ fam_kennis, data, FUN = mean)

cefr <- get_level(niveau_Duits_fam_kennis$niveaus_Duits)

# plotten
barplot_fam_kennis <- ggplot(data=niveau_Duits_fam_kennis, aes(x=fam_kennis, y=niveaus_Duits, fill=cefr)) +
  geom_col() +
  xlab('antwoorden op de vraag of de deelnemer een Duitse kennis of familielid heeft') +
  ylab('gemiddelde niveau Duits') +
  labs(title = 'invloed van het hebben van een Duitse kennis of familielid op niveau Duits') +
  theme_minimal()

barplot_fam_kennis
```
Uit figuur \@ref(fig:barplot-fam-kennis) blijkt dat respondenren met een Duits familielid of kennis gemiddeld hoger scoren (M = 0.27, CEFR $\approx$ B1) dan de respondenten zonder (M = -0.11, CEFR $\approx$ A2). Het verschil is kleiner dan bij wonen of werken in Duitsland, wat suggereert dat indirect contact met de Duise taal via een familielid of kennis minder sterk samenhangt met taalvaardigheid dan directe blootstelling.

## Hoevaak wordt Duits gebruikt

Ten slotte is onderzicht of de frequentie van Duits gebruikt in het dagelijks leven samenhangt met de Duitse taalvaardigheid. Figuur \@ref(fig:barplot-gebruik-hoevaak) toont het gemiddelde niveau Duits per gebruiksfrequentie, gerangschikt van nooit tot vaak.

```{r}
library(ggplot2)

# data inlezen
data <- read.csv("../ruwe_data/cleaned_scores.csv", header = T, sep = ',')

# variabelen aanmaken voor hoevaak de deelnemer Duits gebruikt in het dagelijks leven en de niveaus Duits van de deelnemers
gebruik_hoevaak <- data$gebruik_hoevaak
niveaus_Duits <- data$score

# gemiddelde niveau bij hoevaak de deelnemer Duits gebruikt in het dagelijks leven berekenen en in een variabele zetten
niveau_Duits_gebruik_hoevaak <- aggregate(niveaus_Duits ~ gebruik_hoevaak, data, FUN = mean)

# hoeveel de deelnemers Duits gebruiken in het dagelijks leven op volgorde zetten van nooit naar vaak
niveau_Duits_gebruik_hoevaak$gebruik_hoevaak <- factor(niveau_Duits_gebruik_hoevaak$gebruik_hoevaak, levels=c('nooit', 'soms', 'regelmatig', 'vaak'))

cefr <- get_level(niveau_Duits_gebruik_hoevaak$niveaus_Duits)

# plotten
barplot_gebruik_hoevaak <- ggplot(data=niveau_Duits_gebruik_hoevaak, aes(x=gebruik_hoevaak, y=niveaus_Duits, fill=cefr)) +
  geom_col() +
  xlab('hoevaak gebruikt de deelnemer Duits in het dagelijks leven') +
  ylab('gemiddelde niveau Duits') +
  labs(title = 'invloed van Duits gebruiken in het dagelijks leven op het niveau') +
  theme_minimal()

barplot_gebruik_hoevaak
```
Uit figuur \@ref(fig:barplot-gebruik-hoevaak) blijkt een duidelijk stijgend patroon: hoe vaker een respondent Duits gebruikt in het dagelijks leven, hoe hoger het gemiddelde niveau. Respondenten die de taal nooit gebruiken scoren gemiddeld op A2-niveau (M = -0.38), terwijl respondenten die de taal vaak gebruiken gemiddeld op C1/C2-niveau scoren (M = 0.93). Dit suggereert dat regelmatig gebruik van de Duitse taal sterk samenhangt met een hogere taalvaardigheid.

## Situaties

Om te onderzoeken in welke situaties respondeten Duits gebruiken en hoe dit samenhangt met hun taalvaardigheid, zijn de situaties per respondent uitgesplitst. Figuur \@ref(fig:barplot-situaties) toont het gemiddelde niveau Duits per situatie, waarbij de kleur het bijhorende CEFR-niveau aangeeft.

```{r}
library(ggplot2)
library(dplyr)
library(stringr)
library(tidyr)

# data inlezen
data <- read.csv("../ruwe_data/cleaned_scores.csv", header = T, sep = ',')

# situaties splitten
data$id_row <- 1:nrow(data)

situaties_long <- data %>%
  select(id_row, situaties) %>%
  separate_rows(situaties, sep = ";")

situaties_long <- situaties_long %>%
  filter(situaties != "")

situaties_scores <- situaties_long %>%
  left_join(data %>% select(id_row, score), by = 'id_row') %>%
  group_by(situaties) %>%
  summarise(
    mean_score = mean(score, na.rm = TRUE),
    se = sd(score, na.rm = TRUE) / sqrt(n()),
    n = n()
  )


# variabelen aanmaken voor hoevaak de deelnemer Duits gebruikt in het dagelijks leven en de niveaus Duits van de deelnemers
situaties <- situaties_scores$situaties
niveaus <- situaties_scores$mean_score

situaties_scores$cefr <- get_level(situaties_scores$mean_score)

# plotten
barplot_situaties <- ggplot(data=situaties_scores, aes(x=situaties, y=mean_score, fill = cefr)) +
  geom_col() +
  xlab('situaties waarin Duits wordt gebruikt') +
  ylab('gemiddelde niveau Duits') +
  labs(title = 'invloed van situaties op het gemiddelde niveau Duits') + 
  theme_minimal() +
  theme(axis.text.x = element_text(angle = 45, hjust = 1))
  
barplot_situaties
```
Uit figuur \@ref(fig:barplot-situaties) blijkt dat respondenten die Duits gebruiken via (social) media gemiddeld het hoogst scoren (CEFR $\approx$ B2), gevolgd door overige situaties en boodschapen. Respondenten die Duits gebruiken voor werk of vakantie scoren gemiddeld op B1-niveau Respondenten die aangaven Duits in geen enkele situatie te gebruiken scoren het laagst (CEFR $\approx$ A2), wat bevestigt dat actief gebruik van de taal samenhangt met een hogere taalvaardigheid.

## Belang van de Duitse taal

Om te onderzoeken of de twee leeftijdsgroepen verschillen in hoe belangrijk zij de Duitse taal vinden om te leren, is per leeftijdsgroep het percentage respondenten berekend dat de Duitse taal belangrijk vindt. Figuur @ref(fig:belang-leeftijd) toont deze verdeling per leeftijdsgroep, waarbij onderscheid wordt gemaakt tussen repondenten die de Duitse taal wel of niet belangrijk vinden om te leren.

```{r belang-leeftijd, warning=F, fig.cap='Percentage belang van Duits per leeftijdscategorie.'}

belang_tabel <- data %>% 
  group_by(leeftijd, duits_belang) %>% 
  summarise(n = n(), .groups = "drop_last") %>% 
  group_by(leeftijd) %>% 
  mutate(percentage = n / sum(n) * 100)

# figuur X
ggplot(belang_tabel, aes(x = leeftijd, y = percentage, fill = duits_belang)) +
  geom_bar(stat = "identity", position = "dodge") +
  labs(
       x = "Leeftijdsgroep", y = "Percentage (%)", fill = "Duits belangrijk?") +
  theme_minimal()
#title = "Belang van Duise taal per leeftijdsgroep",
```

Uit Figuur @ref(fig:belang-leeftijd) blijkt dat een groter percentage van de 40+ groep de Duitse taal belangrijk vindt vergeleken met de 18-40 groep. Van alle respondenten vond over 70% van de leeftijdsgroep 40+ de Duitse taal belangrijker, tegenover de leeftijdsgroep van 18-40.

## Schatting vs score

Om te onderzoeken of respondenten hun eigen niveau correct inschatten, is de eigen inschatting vergeleken met de werkelijke theta-score. Figuur @ref(fig:data-schatting) toont deze relatie, waarbij de kleur aangeeft of een respondent zijn niveau heeft over- of onderschat.

```{r data-schatting, warning=F, fig.cap='Schatting vs werkelijke theta-score'}
# Schatting omzetten naar z-score zodat het vergelijkbaar is met theta
data_schatting <- data %>%
  mutate(
    z_score = scale(schatting)[,1],
    verschil    = z_score - score,
    richting    = case_when(
      verschil > 0.5 ~ "Grote overschatting",
      verschil > 0 ~ "Kleine overschatting",
      verschil < 0 ~ "Onderschatting",
      TRUE ~ "Geen verschil"
    )
    )

# r-waarde
r_waarde <- cor(data$schatting, data$score)

# figuur X
ggplot(data_schatting, aes(x = schatting, y = score)) +
  geom_jitter(aes(color = richting), width = 0.1, alpha = 0.7) +
  geom_smooth(method = "lm", formula = y ~ x, se = TRUE, color = "grey5") +
  annotate("text", x = 1.5, y = 2, label = sprintf("r = %.2f", r_waarde), size = 5) +
  labs(
       x = "Eigen schatting (1 = laag, 5 = hoog)",
       y = "Theta-score (WSS)",
       color = "") +
  theme_minimal()
#title = "Schatting vs werkelijke theta-score",
```
Uit Figuur @ref(fig:data-schatting) blijkt dat de correlatie tussen de eigen schatting van behaalde niveau en de werkelijke theta-score bedroeg r = 0.62 dat wijst op een matig tot sterk verband. Dit betekent dat respondenten hun behaalde niveaus redelijk goed hebben ingeschat, al was het niet helemaal perfect. 

Uit de scatterplot blijkt dat de meeste afwijkingen in de richting van onderschatting lagen, maar dat het gemiddelde dichter bij kleine onderschatting lag.

## Regressie

Om te onderzoeken welke factoren samenhangen met Duitse taalvaardigheid werd een multipele lineaire regressie uitgevoerd. Dit model onderzocht de effecten van de factoren leeftijdsgroep, opleiding, afstand van de grens, gewoond/gewerkt in Duitsland, Duitse familie/kennis, regelmaat van gebruik, situaties en taalinteresse (Duits/algemeen) op de theta-score. Het model was significant (F-stat $\approx$ 7.55, p < .0001), en verklaarde $\approx$ 46.1% van de variantie in taalvaardigheid (Adjusted R-Squared $\approx$ .46). Om multicollineariteit te controleren werden de Variance Inflation Factors (VIF) berekend. Alle VIF-waarden lagen onder de 5, wat aangeeft dat multicollineariteit geen substantieel probleem vormt in dit model. De mediaan van de residuen bedroeg -0.02944, wat aantoonde dat het model niet zo accuraat voorspelde in hogere scorebereiken. Om de verdeling van de residuen te beoordelen is een QQ-plot gegenereerd, zie Figuur \@ref(fig:quantiles). In dit figuur is te zien dat het QQ-plot  een S-vormig patroon vertoont, wat duidt op een systematische niet-lineaire afwijking in het model. Dit betekent dat de residuen niet willekeurig rond de nul-lijn verdeeld zijn, maar een gestructureerd patroon laten zien waarbij het model in bepaalde delen van het voorspellingsbereik te laag en in andere delen te hoog voorspelt. Dit suggereert dat de relatie tussen de voorspellers en Duitse taalvaardigheid niet volledig lineair is en mogelijk een lichte kromming bevat. Desondanks biedt het model bruikbare en interpreteerbare resultaten.

```{r quantiles, warning=F, fig.cap='QQ-plot van residuen regressiemodel'}
#figuur 67 (hij zegt zelf welk figuur btw so all good)

# willen bepalen welke var meest invloed heeft.
#cat(colnames(data))

# situaties splitten
data$id_row <- 1:nrow(data)

situaties_long <- data %>%
  select(id_row, situaties) %>%
  separate_rows(situaties, sep = ";")

situaties_long <- situaties_long %>%
  filter(situaties != "")

situaties_wide <- situaties_long %>%
  mutate(value = 1) %>%
  pivot_wider(
    names_from = situaties,
    values_from = value,
    values_fill = 0
  )

data2 <- data %>%
  left_join(situaties_wide, by = "id_row")

model = lm(score ~ leeftijd + opleiding + d_grens +
               woonwerk_duits + fam_kennis + gebruik_hoevaak +
               vakantie + werk + boodschappen + `(social) media` + overig + interesse_taal + interesse_duits,
           data = data2)

ggplot(data = data.frame(resid = resid(model)), aes(sample = resid)) +
    stat_qq(color = "steelblue", size = 1) +
    stat_qq_line(color = "red", linewidth = 1) +
    labs(x = "Theoretische kwantielen", y = "Werkelijke kwantielen") +
    theme_minimal()
```
Leeftijd bleek een sterke voorspeller van de Duitse taalvaardigheid. Respondenten van 40 jaar en ouder scoorden gemiddeld 0.62 theta (p < .001) hoger dan respondenten in de leeftijdsgroep 18-40. Daarnaast hing regelmatig gebruik van de Duitse taal positief samen met taalvaardigheid: gemiddeld 0.81 theta (p < .001) hoger gescoord dan respondenten die aangaven de Duitse taal nooit te gebruiken. Ook gebruik van Duits in (social) media was een significante voorspeller ($\beta\approx$ 0.434, p $\approx$ 0.010). Verder werd een klein maar significant effect gevonden in de relatie tussen de score en de afstand tot de Duitse grens ($\beta\approx$ 0.002, p $\approx$ 0.042). Echter was dit verband positief gerelateerd aan de afstand van de grens, wat inhoudt dat een grotere afstand tot de grens samenhing met een hogere taalvaardigheid. Dit resultaat komt niet overeen met de vooraf opgestelde hypothese. Er werd een positieve trend gevonden voor hoger onderwijs (e.g. VWO/WO), maar deze effecten waren niet statistisch significant in het complete model.

# Discussie en conclusie

## Conclusie
Uit dit onderzoek blijkt dat respondenten van de leeftijdsgroep 40+ gemiddeld een hogere niveau van Duitse taalvaardigheid behaalden (M = $\approx$ 0.32, SD = $\approx$ 0.70, CEFR = B1) vergeleken met de leeftijdsgroep 18-40 (M = $\approx$ -0.40, SD = $\approx$ 0.77, CEFR = A2). Dit verschil was statisctisch significant (t = -5.97, df = 136.72, p < .001, d = 0.98) zoals aangetoond in de sectie \@ref(hypothese), wat wijst op een groot effect.

```{r hoofdvraag1, results='asis', warning=F}

tr_A2 <- -0.5890936
tr_B1 <- -0.2340141
tr_B2 <- 0.4347344
tr_c12 <- 0.8854923

get_level <- function(score) {
  thresholds <- c(tr_A2, tr_B1, tr_B2, tr_c12)
  levels <- c("A1", "A2", "B1", "B2", "C1_2")
  levels[findInterval(score, thresholds) + 1]
}

data_summary <- data %>%
  group_by(leeftijd) %>%
  summarise(
    n = n(),
    mean_score = mean(score, na.rm = TRUE),
    sd_score = sd(score, na.rm = TRUE),
    lvl = get_level(mean_score),
    .groups = "drop"
  )

data_summary %>%
  gt::gt() %>%
  gt::tab_caption(
    caption = "Snippet wat het aantal personen, de gemiddelde theta-score, de standaard deviatie en het gemiddelde CEFR niveau van de leeftijdsgroepen weergeeft."
  )%>%
    gt::as_latex()%>%
    cat()
```
Om meer beeld te geven van de taalvaardigheid, toont tabel \@ref(tab:hoofdvraag2) de verdeling van CEFR-niveaus per leeftijdsgroep. 
Hieruit blijkt dat de 18-40 groep voornamelijk op de lagere CEFR-niveaus scoorden: bijna 40% van deze groep behaalde een A1-niveau, en samen met A2 zat ruim de helft (58.8%) op de twee laagste niveaus. De 40+ groep laat een duidelijk andere verdeling zien: slechts 22.1% behaalde deze groep het niveau A1 of A2, terwijl 44.1% een B2-niveau of hoger behaalde.

```{r hoofdvraag2, results='asis', warning=F}

cefr_tabel <- data %>%
  group_by(leeftijd, CEFR) %>%
  summarise(n = n(), .groups = "drop") %>%
  group_by(leeftijd) %>%
  mutate(percentage = round(n / sum(n) * 100, 1)) %>%
  select(-n) %>%
  pivot_wider(names_from = CEFR, 
              values_from = percentage, 
              values_fill = 0)

cefr_tabel %>%
  gt::gt() %>%
  gt::tab_caption("Percentage respondenten per CEFR-niveau per leeftijdsgroep.") %>%
  gt::as_latex() %>%
  cat()
```
Samenvattend kan worden gesteld dat de Duitse taalvaardigheid significant verschilt tussen de twee leefdtijdsgroepen, waarbij de 40+ groep duidelijk beter presenteert dan de 18-40 groep.

## Interpretatie
De 40+ groep scoort hoger doordat deze groep waarschijnlijk meer blootstelling heeft gehad aan de Duitse taal. Dit wordt ondersteund door de resultaten uit de \@ref(blootstelling): repondenten die in Duitsland hebben gewoond of gewerkt, een Duits familielid of kennis hebben, of Duits regelmatig gebruiken in het dagelijks leven scoren allemaal gemiddeld hoger.
Daarnaast vindt een groter percentage van de 40+ groep de Duitse taal belangrijk, wat kan bijdragen aan een hogere motivatie om de taal teleren of te onderhouden.
Ook de eigen inschatting van het niveau sluit hier op aan: de correlatie tussen schatting en werkelijke score (r = 0.62) toont dat respondenten hun niveau redelijk goed inschatten, al lagen de meeste afwijkingen in de richting van onderschatting.

## Beperkingen
Dit onderzoek kent een aantal berperkingen. Ten eerste is de steekproef geografisch niet representatief voor heel Nederland. De meerderheid van de respondenten werd geworven in de regio Groningen. Omdat Groningen relatief dicht bij de Duitse grens ligt, is het mogelijk dat respondenten gemiddeld meer blootstelling aan de Duitse taal hebben gehad dan de gemiddelde Nederlander. Dit verklaart ook het onverwachte resultaat uit de \@ref(regressie), waarbij een grotere afstand tot de grens samenhing met een hogere taalvraadigheid. Dit is waarschijnlijk een gevolg van de schreve steekproef en niet een werkelijk verband.
Ten tweede kon niet worden gecontroleerd of deelnemers hulpmiddelen hebben gebruikt tijdens de toets, wat de betrouwbaarheid van de scores mogelijk aantast.
Ten derde waren sommige groepen zoals basisonderwijs en vwo zeer klein, waardoor uitspraken over deze groepen voorzichtig geïnterpreteerd moeten worden.

## Aanbevelingen
Voor vervolgonderzoek wordt aanbevolen om geografich gespreidere steekproef te gebruiken, waarbij respondenten evenredig worden geworven uit verschillende regio's van Nederland. Dit vergroot de representativiteit van de resultaten en voorkomt vertekening door regionale blootstelling aan de Duitse taal.
Daarnaast wordt aanbevolen de toets af te nemen onder gecontroleerde omstandigheden, zodat het gebruik van hulpmiddel wordt voorkomen.
Tot slot zou een grotere steekproef per opleidingsgroep meer betrouwbare uitspraken mogelijk maken over de relatie tussen opleidingsniveau en Duitse taalvaardigheid.

# Wordcount

```{r wordcount, message=FALSE, eval=F}
# ZET EVAL NAAR TRUE VOOR FINAL, WERKT NU NIET BIJ MIJ WEL OP SERVER SCHOOL..
#install.packages(devtools)
#devtools::install_github("benmarwick/wordcountaddin", type = "source", dependencies = TRUE)
wordcountaddin:::text_stats()
```

# Referenties
