---
title: "analyse_jesse"
author: "Jesse Postma"
date: "`r Sys.Date()`"
output: html_document
bibliography: references_jesse.bib
---

```{r setup, include=FALSE}
knitr::opts_chunk$set(echo = TRUE)

library(tidyverse)
library(ggplot2)
library(dplyr)
library(effectsize)
library(flextable)
```

# Beschrijvende statistiek

```{r}
data <- read.csv("../ruwe_data/cleaned_scores.csv", header = T, sep = ',')
str(data)
head(data)
```
```{r}
data$leeftijd <- factor(data$leeftijd)
data$opleiding <- factor(data$opleiding)
data$woonwerk_duits <- factor(data$woonwerk_duits)
data$fam_kennis <- factor(data$fam_kennis)
data$gebruik_hoevaak <- factor(data$gebruik_hoevaak, ordered = TRUE)
```

In de resultatensectie worden beschrijvende statistieken en afgeleide resultaten gepresenteerd op basis van de dataset van de onderzochte respondenten. De steekproef bedroeg 154 respondenten. De respondenten zijn opgesplitst in 2 leeftijdsgroepen (18-40, 40+) waarvan ~44% (N = 68) jonger dan 40 (18-40) tegen ~56% (N=86) ouder dan 40 (40+). De meerderheid van de respondenten had een HBO of WO diploma (~31%, ~29% respectievelijk). Basisonderwijs was de kleinste groep met ~1.3% (N=2) van alle respondenten. Verder bedroeg de gemiddelde woonafstand tot de Duitse grens ~65.2km en was de standaard deviatie daarop ~51.8km (zie Figuur 1). De initi├½le verdeling van taalniveau is weergegeven in Figuren 2 en 3. De theta-scores benaderen een normaalverdeling (M = 0.0003, SD = 0.81; zie Figuur 3), wat verder wordt getoetst in ┬¦Hypothese Testen.

```{r}
cat("Aantal respondenten: ", nrow(data))
```
```{r}
# plot voor leeftijdsverhouding
#ggplot(data, aes(x = leeftijd)) + 
 #   geom_bar(fill = '#7ac1ac') +
  #  labs(x = "Leeftijd", y = "Aantal", title = "Verhouding leeftijd respondenten") +
   # theme_classic()

table(data$leeftijd)
prop.table(table(data$leeftijd)) * 100

# plot voor cefr verdeling (figuur 2)
ggplot(data, aes(x = CEFR)) +
    geom_bar(fill = "#6D8325FF") +
    labs(x = "CEFR niveau", y = "N respondenten") +
    theme_minimal()
# title = "CEFR niveau verhouding tussen respondenten"

```
```{r}
# theta score
( mu <- mean(data$score) )
( sigma <- sd(data$score) )

#Figuur 3
ggplot(data, aes(x = score)) +
    geom_histogram(
        aes(y = after_stat(density)),
        bins = 20
        ) +
    stat_function(fun = dnorm,
                  args = list(mean = mu, sd = sigma),
                  color = "red4",
                  linewidth = 1
                  ) +
    geom_density(linewidth = 1, colour = "blue") +
    labs(x = "IRT theta score", y = "Kansdichtheid") +
    theme_minimal()
# title = "Verhouding theta score respondenten"
```


```{r}
# opleidingsverdeling
table(data$opleiding)
prop.table(table(data$opleiding)) * 100
```
```{r}
# afstand grens
summary(data$d_grens)

( mu <- mean(data$d_grens) )
( sigm <- sd(data$d_grens) )

# figuur 1
ggplot(data, aes(x = d_grens)) +
    geom_histogram(bins = 20, fill = "#7ac2fc", colour = "black") +
    labs(x = "Afstand tot Duitse grens (km)", y = "N respondenten") +
    theme_minimal()
    #title = "Verhouding afstand grens respondenten."
```

# hypotheses testen
```{r}
# gem score per leeftijd
data %>%
  group_by(leeftijd) %>%
  summarise(
    n = n(),
    mean_score = mean(score, na.rm = TRUE),
    sd_score = sd(score, na.rm = TRUE)
  )
```

Threshold for A2: -0.5890936 
Threshold for B1: -0.2340141 
Threshold for B2: 0.4347344 
Threshold for C1/2: 0.8854923

```{r}
tr_A2 <- -0.5890936
tr_B1 <- -0.2340141
tr_B2 <- 0.4347344
tr_c12 <- 0.8854923
```

## primaire

- HŌéĆ: Er is geen verschil in het gemiddelde niveau van Duitse taalvaardigheid tussen personen van 40 jaar en ouder en personen jonger dan 40 jaar.
- HŌéü: Personen van 40 jaar en ouder hebben een hoger gemiddeld niveau van Duitse taalvaardigheid dan personen jonger dan 40 jaar.


```{r}
get_level <- function(score) {
  thresholds <- c(tr_A2, tr_B1, tr_B2, tr_c12)
  levels <- c("A1", "A2", "B1", "B2", "C1_2")
  levels[findInterval(score, thresholds) + 1]
}

# figuur 4
data_summary <- data %>%
  group_by(leeftijd) %>%
  summarise(
    n = n(),
    mean = mean(score, na.rm = TRUE),
    sd = sd(score, na.rm = TRUE),
    lvl = get_level(mean(score))
  )

ft <- flextable(data_summary)
ft
save_as_image(ft, "images/summary_lvls.png")

```
```{r}
# figuur 4
ggplot(data = data, aes(x = score, y = leeftijd)) +
    geom_boxplot(colour = "grey5") +
    scale_x_continuous(n.breaks = 20) +
    coord_flip() +
    labs(x = "IRT theta-score", y = "Leeftijdsgroep")+
    theme_minimal()
#title = "IRT score per leeftijdsgroep."
```
```{r}
shapiro.test(data$score[data$leeftijd == "18-40"])
shapiro.test(data$score[data$leeftijd == "40+"])
```
Groep 18ŌĆō40
W = 0.95872
p = 0.02421

p < 0.05 dus sterke afwijking van normaliteit maar ttest is robuust dus toch gewoon doen:
```{r}
t.test(score ~ leeftijd,
       data = data)
```
Er is een statistisch verschil: t = -5.9697, p = 1.938 x 10^-8 dit is extreem klein dus verschil is niet door toeval ontstaan.

```{r}
# effect size
cohens_d(score ~ leeftijd, data = data)
```
negatieve waarde betekend dat groep 1 slechter scoort dan groep 2, verschil is bijna 1 sd wat behoorlijk is. 

De nulhypothese (H0) stelt dat er geen verschil is in het gemiddelde niveau van Duitse taalvaardigheid tussen personen van 40 jaar en ouder en personen jonger dan 40 jaar.
De alternatieve hypothese (H1) stelt dat personen van 40 jaar en ouder hoger scoren op Duitse taalvaardigheid dan personen jonger dan 40 jaar.

Om de hypothese te toetsen dat oudere respondenten het Duits beter beheersen dan jongere, werd een onafhankelijke t-toets uitgevoerd op de IRT theta-scores van beide leeftijdsgroepen. Figuur 5 toont de gemiddelde theta-scores per groep. De 40+ groep scoorde gemiddeld hoger (M = ~0.32, SD = ~0.70, CEFR = B1) dan de 18-40 groep (M = ~-0.40, SD = ~0.77, CEFR = A2; zie ook Figuur 4).

Shapiro-Wilk toonde een significante afwijking van de normaliteit in de 18-40 groep (W = 0.95872, P = 0.02421; p < 0.05 wat een significante afwijking toont), de 40+ groep vertoonde geen significante afwijking van normaliteit (W = 0.98715, P = 0.5574). Gezien de relatief grote steekproefgroottes (N = 68 en N = 86) en de robuustheid van de t-toets bij lichte afwijkingen van de normaliteit, is de analyse met de onafhankelijke t-toets alsnog uitgevoerd.

De uitgevoerde t-toets toonde een significant verschil tussen beide groepen (t = -5.9697, df = 136.72, p-value = 1.938e-08), het geteste effect (Cohen's d) was bijna 1 Standaard deviatie (|d| = 0.98). Dit komt overeen met een common language effect size (CLES Ōēł 0.84), wat betekent dat er een geschatte kans van 84% is dat een willekeurig geselecteerde deelnemer uit de 40+ groep hoger scoort dan een willekeurig geselecteerde deelnemer uit de 18ŌĆō40 groep.

De hypothese wordt ondersteund: oudere respondenten beheersen het Duits significant beter dan jongere respondenten.
