---
title: "analyse_Dennis"
output: html_document
date: "2026-06-01"
---

```{r}
library(ggplot2)

# theta-scores omzetten naar CEFR-niveaus
tr_A2 <- -0.5890936
tr_B1 <- -0.2340141
tr_B2 <- 0.4347344
tr_c12 <- 0.8854923

get_level <- function(score) {
  thresholds <- c(tr_A2, tr_B1, tr_B2, tr_c12)
  levels <- c("A1", "A2", "B1", "B2", "C1_2")
  levels[findInterval(score, thresholds) + 1]
}


# data inlezen
data <- read.csv("../ruwe_data/cleaned_scores.csv", header = T, sep = ',')

# variabelen aanmaken voor de hoogstbehaalde opleidingen en de niveaus Duits van de deelnemers
opleidingsniveaus <- data$opleiding
niveaus_Duits <- data$score

# gemiddelde niveau per opleidingsniveau berekenen en in een variabele zetten
niveau_Duits_per_opleidingsniveau <- aggregate(niveaus_Duits ~ opleidingsniveaus, data, FUN = mean)



# de opleidingen op volgorde van laag naar hoog zetten
niveau_Duits_per_opleidingsniveau$opleidingsniveaus <- factor(niveau_Duits_per_opleidingsniveau$opleidingsniveaus, levels=c('basisonderwijs', 'vmbo', 'havo', 'vwo', 'mbo', 'hbo', 'wo'))

# aparte variabelen maken van de opleidingen in de juiste volgorde en de bijbehorende niveaus van Duits
schoolniveaus <- niveau_Duits_per_opleidingsniveau$opleidingsniveaus
gemiddelde_Duits_niveaus <- niveau_Duits_per_opleidingsniveau$niveaus_Duits

cefr <- get_level(gemiddelde_Duits_niveaus)

# plotten
barplot_opleiding <- ggplot(data=niveau_Duits_per_opleidingsniveau, aes(x=schoolniveaus, y=gemiddelde_Duits_niveaus, fill = cefr)) +
  geom_col() +
  xlab('hoogst behaalde opleiding') +
  ylab('gemiddelde niveau Duits') +
  labs(title = 'invloed hoogst behaalde opleiding op niveau Duits') +
  theme_minimal()

barplot_opleiding
```


```{r}
library(ggplot2)


# data inlezen
data <- read.csv("../ruwe_data/cleaned_scores.csv", header = T, sep = ',')

# variabelen aanmaken voor de antwoorden op de vraag of de deelnemer in Duitsland heeft gewoond of gewerkt en de niveaus Duits van de deelnemers
woon_werk <- data$woonwerk
niveaus_Duits <- data$score

# gemiddelde niveau bij de antwoorden ja en nee berekenen en in een variabele zetten
niveau_Duits_woon_werk <- aggregate(niveaus_Duits ~ woon_werk, data, FUN = mean)



cefr <- get_level(niveau_Duits_woon_werk$niveaus_Duits)

# plotten
barplot_woon_werk <- ggplot(data=niveau_Duits_woon_werk, aes(x=woon_werk, y=niveaus_Duits, fill=cefr)) +
  geom_col() +
  xlab('antwoorden op de vraag of de deelnemer in Duitsland heeft gewerkt of gewoond') +
  ylab('gemiddelde niveau Duits') +
  labs(title = 'invloed wonen of werken in Duitsland op niveau Duits') +
  theme_minimal()

barplot_woon_werk
```



```{r}
library(ggplot2)

# data inlezen
data <- read.csv("../ruwe_data/cleaned_scores.csv", header = T, sep = ',')

# variabelen aanmaken voor de antwoorden op de vraag of de deelnemer een Duitse kennis of familielid heeft en de niveaus Duits van de deelnemers
fam_kennis <- data$fam_kennis
niveaus_Duits <- data$score

# gemiddelde niveau bij antwoorden ja en nee op de vraag of de deelnemer een Duitse kennis of familielid heeft berekenen en in een variabele zetten
niveau_Duits_fam_kennis <- aggregate(niveaus_Duits ~ fam_kennis, data, FUN = mean)

cefr <- get_level(niveau_Duits_fam_kennis$niveaus_Duits)

# plotten
barplot_fam_kennis <- ggplot(data=niveau_Duits_fam_kennis, aes(x=fam_kennis, y=niveaus_Duits, fill=cefr)) +
  geom_col() +
  xlab('antwoorden op de vraag of de deelnemer een Duitse kennis of familielid heeft') +
  ylab('gemiddelde niveau Duits') +
  labs(title = 'invloed van het hebben van een Duitse kennis of familielid op niveau Duits') +
  theme_minimal()

barplot_fam_kennis
```
```{r}
library(ggplot2)

# data inlezen
data <- read.csv("../ruwe_data/cleaned_scores.csv", header = T, sep = ',')

# variabelen aanmaken voor hoevaak de deelnemer Duits gebruikt in het dagelijks leven en de niveaus Duits van de deelnemers
gebruik_hoevaak <- data$gebruik_hoevaak
niveaus_Duits <- data$score

# gemiddelde niveau bij hoevaak de deelnemer Duits gebruikt in het dagelijks leven berekenen en in een variabele zetten
niveau_Duits_gebruik_hoevaak <- aggregate(niveaus_Duits ~ gebruik_hoevaak, data, FUN = mean)

# hoeveel de deelnemers Duits gebruiken in het dagelijks leven op volgorde zetten van nooit naar vaak
niveau_Duits_gebruik_hoevaak$gebruik_hoevaak <- factor(niveau_Duits_gebruik_hoevaak$gebruik_hoevaak, levels=c('nooit', 'soms', 'regelmatig', 'vaak'))

cefr <- get_level(niveau_Duits_gebruik_hoevaak$niveaus_Duits)

# plotten
barplot_gebruik_hoevaak <- ggplot(data=niveau_Duits_gebruik_hoevaak, aes(x=gebruik_hoevaak, y=niveaus_Duits, fill=cefr)) +
  geom_col() +
  xlab('hoevaak gebruikt de deelnemer Duits in het dagelijks leven') +
  ylab('gemiddelde niveau Duits') +
  labs(title = 'invloed van Duits gebruiken in het dagelijks leven op het niveau') +
  theme_minimal()

barplot_gebruik_hoevaak
```

In het onderstaande codeblok staan twee grafieken die de relatie tot het niveau Duits en de afstand van de Duitse grens weergeven. Elke deelnemer heeft hier een getal ingevuld dat aangeeft hoeveel km hij/zij van de Duitse grens woont. De ene grafiek is een puntendiagram en de andere een staafdiagram. Bij de staafdiagram valt op dat het gemiddelde niveau hoger lijkt te worden naarmate de deelnemers verder van de Duitse grens woont. Dit komt, omdat er maar twee deelnemers zijn die meer dan 200 km van de grens wonen. De ene persoon woont 250 km van de grens en de andere wel 400 km. Dit is ook te zien in de puntendiagram, want deze grafiek geeft de individuele niveaus weer. De twee hoogste afstanden van de grens in de staafdiagram geven dus geen gemiddeld niveau weer, maar de niveaus van twee individuen.
```{r}
library(ggplot2)

# data inlezen
data <- read.csv("../ruwe_data/cleaned_scores.csv", header = T, sep = ',')

cefr <- get_level(data$score)

# puntendiagram maken
point_plot_afstand <- ggplot(data = data, mapping = aes(x = d_grens, y = cefr, fill=cefr)) + 
  geom_point(colour='blue') +
  xlab('afstand tot de Duitse grens in km') +
  ylab('individuele niveau Duits') +
  labs(title = 'invloed van de afstand tot de Duitse grens op het niveau Duits') +
  theme_minimal() +
  theme(legend.position="none")

point_plot_afstand

verdeling_100_km <- cut(data$d_grens, breaks = c(-1, 100, 200, 300, 400), labels = c('t/m 100 km', 't/m 200 km', 't/m 300 km', 't/m 400 km'), ordered_results = TRUE)

# gemiddelde niveau bij hoevaak de deelnemer Duits gebruikt in het dagelijks leven berekenen en in een variabele zetten
niveaus <- data$score

niveau_Duits_afstand <- aggregate(niveaus ~ verdeling_100_km, FUN = mean)

cefr_barplot <- get_level(niveau_Duits_afstand$niveaus)

barplot_afstand_grens <- ggplot(data=niveau_Duits_afstand, aes(x=verdeling_100_km, y=niveaus, fill=cefr_barplot)) +
  geom_col() +
  xlab('afstand tot de Duitse grens in km') +
  ylab('gemiddelde niveau Duits') +
  labs(title = 'invloed van de afstand tot de Duitse grens op het niveau Duits') +
  theme_minimal()

barplot_afstand_grens
```

```{r}
library(ggplot2)
library(dplyr)
library(stringr)
library(tidyr)

# data inlezen
data <- read.csv("../ruwe_data/cleaned_scores.csv", header = T, sep = ',')

# situaties splitten
data$id_row <- 1:nrow(data)

situaties_long <- data %>%
  select(id_row, situaties) %>%
  separate_rows(situaties, sep = ";")

situaties_long <- situaties_long %>%
  filter(situaties != "")

situaties_scores <- situaties_long %>%
  left_join(data %>% select(id_row, score), by = 'id_row') %>%
  group_by(situaties) %>%
  summarise(
    mean_score = mean(score, na.rm = TRUE),
    se = sd(score, na.rm = TRUE) / sqrt(n()),
    n = n()
  )


# variabelen aanmaken voor hoevaak de deelnemer Duits gebruikt in het dagelijks leven en de niveaus Duits van de deelnemers
situaties <- situaties_scores$situaties
niveaus <- situaties_scores$mean_score

situaties_scores$cefr <- get_level(situaties_scores$mean_score)

# plotten
barplot_situaties <- ggplot(data=situaties_scores, aes(x=situaties, y=mean_score, fill = cefr)) +
  geom_col() +
  xlab('situaties waarin Duits wordt gebruikt') +
  ylab('gemiddelde niveau Duits') +
  labs(title = 'invloed van situaties op het gemiddelde niveau Duits') + 
  theme_minimal() +
  theme(axis.text.x = element_text(angle = 45, hjust = 1))
  
barplot_situaties
```