---
title: "analyse_jesse"
author: "Jesse Postma"
date: "`r Sys.Date()`"
output: html_document
---

```{r setup, include=FALSE}
knitr::opts_chunk$set(echo = TRUE)

library(tidyverse)
library(ggplot2)
library(dplyr)
library(effectsize)
library(flextable)
```

# Beschrijvende statistiek

```{r}
data <- read.csv("../ruwe_data/cleaned_scores.csv", header = T, sep = ',')
str(data)
head(data)
```
```{r}
data$leeftijd <- factor(data$leeftijd)
data$opleiding <- factor(data$opleiding)
data$woonwerk_duits <- factor(data$woonwerk_duits)
data$fam_kennis <- factor(data$fam_kennis)
data$gebruik_hoevaak <- factor(data$gebruik_hoevaak, ordered = TRUE)
```

```{r}
cat("Aantal respondenten: ", nrow(data))
```
```{r}
# plot voor leeftijdsverhouding
ggplot(data, aes(x = leeftijd)) + 
    geom_bar(fill = '#7ac1ac') +
    labs(x = "Leeftijd", y = "Aantal", title = "Verhouding leeftijd respondenten") +
    theme_classic()

# plot voor cefr verdeling
ggplot(data, aes(x = CEFR)) +
    geom_bar(fill = "#7ac2fc") +
    labs(x = "CEFR level", y = "Aantal", title = "CEFR niveau verhouding tussen respondenten") +
    theme_classic()

```
```{r}
# theta score
mu <- mean(data$score)
sigma <- sd(data$score)

ggplot(data, aes(x = score)) +
    geom_histogram(
        aes(y = after_stat(density)),
        bins = 20
        ) +
    stat_function(fun = dnorm,
                  args = list(mean = mu, sd = sigma),
                  color = "red4",
                  linewidth = 1
                  ) +
    labs(x = "IRT theta score", y = "Kansdichtheid", title = "Verhouding theta score respondenten") +
    theme_minimal()
```


```{r}
# opleidingsverdeling
table(data$opleiding)
prop.table(table(data$opleiding)) * 100
```
```{r}
# afstand grens
summary(data$d_grens)
hist(data$d_grens,
     main = "Afstand tot Duitse grens",
     xlab = "km",
     col = "lightgreen")
```
```{r}
# gem score per leeftijd
data %>%
  group_by(leeftijd) %>%
  summarise(
    n = n(),
    mean_score = mean(score, na.rm = TRUE),
    sd_score = sd(score, na.rm = TRUE)
  )
```

# hypotheses testen
Threshold for A2: -0.5890936 
Threshold for B1: -0.2340141 
Threshold for B2: 0.4347344 
Threshold for C1/2: 0.8854923

```{r}
tr_A2 <- -0.5890936
tr_B1 <- -0.2340141
tr_B2 <- 0.4347344
tr_c12 <- 0.8854923
```

## primaire

- H₀: Er is geen verschil in het gemiddelde niveau van Duitse taalvaardigheid tussen personen van 40 jaar en ouder en personen jonger dan 40 jaar.
- H₁: Personen van 40 jaar en ouder hebben een hoger gemiddeld niveau van Duitse taalvaardigheid dan personen jonger dan 40 jaar.


```{r}
get_level <- function(score) {
  thresholds <- c(tr_A2, tr_B1, tr_B2, tr_c12)
  levels <- c("A1", "A2", "B1", "B2", "C1_2")
  levels[findInterval(score, thresholds) + 1]
}


data_summary <- data %>%
  group_by(leeftijd) %>%
  summarise(
    n = n(),
    mean = mean(score, na.rm = TRUE),
    sd = sd(score, na.rm = TRUE),
    lvl = get_level(mean(score))
  )

ft <- flextable(data_summary)
ft
save_as_image(ft, "images/summary_lvls.png")

```
```{r}
ggplot(data = data, aes(x = score, y = leeftijd)) +
    geom_boxplot() +
    coord_flip() +
    labs(x = "Leeftijdsgroep", y = "IRT theta score", title = "IRT score per leeftijdsgroep.")
    theme_minimal()
```
```{r}
shapiro.test(data$score[data$leeftijd == "18-40"])
shapiro.test(data$score[data$leeftijd == "40+"])
```
Groep 18–40
W = 0.95872
p = 0.02421

p < 0.05 dus sterke afwijking van normaliteit maar ttest is robuust dus toch gewoon doen:
```{r}
t.test(score ~ leeftijd,
       data = data)
```
Er is een statistisch verschil: t = -5.9697, p = 1.938 x 10^-8 dit is extreem klein dus verschil is niet door toeval ontstaan.

```{r}
# effect size
cohens_d(score ~ leeftijd, data = data)
```
negatieve waarde betekend dat groep 1 slechter scoort dan groep 2, verschil is bijna 1 sd wat behoorlijk is. 
