---
title: "analyse_jesse"
author: "Jesse Postma"
date: "`r Sys.Date()`"
output: html_document
bibliography: references_jesse.bib
---

```{r setup, include=FALSE}
knitr::opts_chunk$set(echo = TRUE)

library(tidyverse)
library(ggplot2)
library(dplyr)
library(effectsize)
library(stringr)
library(broom)
library(car)
```

# Beschrijvende statistiek

```{r}
data <- read.csv("../ruwe_data/cleaned_scores.csv", header = T, sep = ',')
str(data)
head(data)
```
```{r}
data$leeftijd <- factor(data$leeftijd)
data$opleiding <- factor(data$opleiding)
data$woonwerk_duits <- factor(data$woonwerk_duits)
data$fam_kennis <- factor(data$fam_kennis)
data$gebruik_hoevaak <- factor(data$gebruik_hoevaak)
```

In de resultatensectie worden beschrijvende statistieken en afgeleide resultaten gepresenteerd op basis van de dataset van de onderzochte respondenten. De steekproef bedroeg 154 respondenten. De respondenten zijn opgesplitst in 2 leeftijdsgroepen (18-40, 40+) waarvan ~44% (N = 68) jonger dan 40 (18-40) tegen ~56% (N=86) ouder dan 40 (40+). De meerderheid van de respondenten had een HBO of WO diploma (~31%, ~29% respectievelijk). Basisonderwijs was de kleinste groep met ~1.3% (N=2) van alle respondenten. Verder bedroeg de gemiddelde woonafstand tot de Duitse grens ~65.2km en was de standaard deviatie daarop ~51.8km (zie Figuur 1). De initiële verdeling van taalniveau is weergegeven in Figuren 2 en 3. De theta-scores benaderen een normaalverdeling (M = 0.0003, SD = 0.81; zie Figuur 3), wat verder wordt getoetst in §Hypothese Testen.

```{r}
cat("Aantal respondenten: ", nrow(data))
```
```{r}
# plot voor leeftijdsverhouding
#ggplot(data, aes(x = leeftijd)) + 
 #   geom_bar(fill = '#7ac1ac') +
  #  labs(x = "Leeftijd", y = "Aantal", title = "Verhouding leeftijd respondenten") +
   # theme_classic()

table(data$leeftijd)
prop.table(table(data$leeftijd)) * 100

# plot voor cefr verdeling (figuur 2)
ggplot(data, aes(x = CEFR)) +
    geom_bar(fill = "#6D8325FF") +
    labs(x = "CEFR niveau", y = "N respondenten") +
    theme_minimal()
# title = "CEFR niveau verhouding tussen respondenten"

```
```{r}
# theta score
( mu <- mean(data$score) )
( sigma <- sd(data$score) )

#Figuur 3
ggplot(data, aes(x = score)) +
    geom_histogram(
        aes(y = after_stat(density)),
        bins = 20
        ) +
    stat_function(fun = dnorm,
                  args = list(mean = mu, sd = sigma),
                  color = "red4",
                  linewidth = 1
                  ) +
    geom_density(linewidth = 1, colour = "blue") +
    labs(x = "IRT theta score", y = "Kansdichtheid") +
    theme_minimal()
# title = "Verhouding theta score respondenten"
```


```{r}
# opleidingsverdeling
table(data$opleiding)
prop.table(table(data$opleiding)) * 100
```
```{r}
# afstand grens
summary(data$d_grens)

( mu <- mean(data$d_grens) )
( sigm <- sd(data$d_grens) )

# figuur 1
ggplot(data, aes(x = d_grens)) +
    geom_histogram(bins = 20, fill = "#7ac2fc", colour = "black") +
    labs(x = "Afstand tot Duitse grens (km)", y = "N respondenten") +
    theme_minimal()
    #title = "Verhouding afstand grens respondenten."
```

# hypotheses testen
```{r}
# gem score per leeftijd
data %>%
  group_by(leeftijd) %>%
  summarise(
    n = n(),
    mean_score = mean(score, na.rm = TRUE),
    sd_score = sd(score, na.rm = TRUE)
  )
```

Threshold for A2: -0.5890936 
Threshold for B1: -0.2340141 
Threshold for B2: 0.4347344 
Threshold for C1/2: 0.8854923

```{r}
tr_A2 <- -0.5890936
tr_B1 <- -0.2340141
tr_B2 <- 0.4347344
tr_c12 <- 0.8854923
```

## primaire

- H₀: Er is geen verschil in het gemiddelde niveau van Duitse taalvaardigheid tussen personen van 40 jaar en ouder en personen jonger dan 40 jaar.
- H₁: Personen van 40 jaar en ouder hebben een hoger gemiddeld niveau van Duitse taalvaardigheid dan personen jonger dan 40 jaar.


```{r}
get_level <- function(score) {
  thresholds <- c(tr_A2, tr_B1, tr_B2, tr_c12)
  levels <- c("A1", "A2", "B1", "B2", "C1_2")
  levels[findInterval(score, thresholds) + 1]
}

# figuur 4
data_summary <- data %>%
  group_by(leeftijd) %>%
  summarise(
    n = n(),
    mean = mean(score, na.rm = TRUE),
    sd = sd(score, na.rm = TRUE),
    lvl = get_level(mean(score))
  )
data_summary

```
```{r}
# figuur 4
ggplot(data = data, aes(x = score, y = leeftijd)) +
    geom_boxplot(colour = "grey5") +
    scale_x_continuous(n.breaks = 20) +
    coord_flip() +
    labs(x = "IRT theta-score", y = "Leeftijdsgroep")+
    theme_minimal()
#title = "IRT score per leeftijdsgroep."
```
```{r}
shapiro.test(data$score[data$leeftijd == "18-40"])
shapiro.test(data$score[data$leeftijd == "40+"])
```
Groep 18–40
W = 0.95872
p = 0.02421

p < 0.05 dus sterke afwijking van normaliteit maar ttest is robuust dus toch gewoon doen:
```{r}
t.test(score ~ leeftijd,
       data = data)
```
Er is een statistisch verschil: t = -5.9697, p = 1.938 x 10^-8 dit is extreem klein dus verschil is niet door toeval ontstaan.

```{r}
# effect size
cohens_d(score ~ leeftijd, data = data)
```
negatieve waarde betekend dat groep 1 slechter scoort dan groep 2, verschil is bijna 1 sd wat behoorlijk is. 

De nulhypothese (H0) stelt dat er geen verschil is in het gemiddelde niveau van Duitse taalvaardigheid tussen personen van 40 jaar en ouder en personen jonger dan 40 jaar.
De alternatieve hypothese (H1) stelt dat personen van 40 jaar en ouder hoger scoren op Duitse taalvaardigheid dan personen jonger dan 40 jaar.

Om de hypothese te toetsen dat oudere respondenten het Duits beter beheersen dan jongere, werd een onafhankelijke t-toets uitgevoerd op de IRT theta-scores van beide leeftijdsgroepen. Figuur 5 toont de gemiddelde theta-scores per groep. De 40+ groep scoorde gemiddeld hoger (M = ~0.32, SD = ~0.70, CEFR = B1) dan de 18-40 groep (M = ~-0.40, SD = ~0.77, CEFR = A2; zie ook Figuur 4).

Shapiro-Wilk toonde een significante afwijking van de normaliteit in de 18-40 groep (W = 0.95872, P = 0.02421; p < 0.05 wat een significante afwijking toont), de 40+ groep vertoonde geen significante afwijking van normaliteit (W = 0.98715, P = 0.5574). Gezien de relatief grote steekproefgroottes (N = 68 en N = 86) en de robuustheid van de t-toets bij lichte afwijkingen van de normaliteit, is de analyse met de onafhankelijke t-toets alsnog uitgevoerd.

De uitgevoerde t-toets toonde een significant verschil tussen beide groepen (t = -5.9697, df = 136.72, p-value = 1.938e-08), het geteste effect (Cohen's d) was bijna 1 Standaard deviatie (|d| = 0.98). Dit komt overeen met een common language effect size (CLES ≈ 0.84), wat betekent dat er een geschatte kans van 84% is dat een willekeurig geselecteerde deelnemer uit de 40+ groep hoger scoort dan een willekeurig geselecteerde deelnemer uit de 18–40 groep.

De hypothese wordt ondersteund: oudere respondenten beheersen het Duits significant beter dan jongere respondenten.


# Regressie

```{r regressie, warning=F}
# willen bepalen welke var meest invloed heeft.
#cat(colnames(data))

# situaties splitten
data$id_row <- 1:nrow(data)

situaties_long <- data %>%
  select(id_row, situaties) %>%
  separate_rows(situaties, sep = ";")

situaties_long <- situaties_long %>%
  filter(situaties != "")

situaties_wide <- situaties_long %>%
  mutate(value = 1) %>%
  pivot_wider(
    names_from = situaties,
    values_from = value,
    values_fill = 0
  )

data2 <- data %>%
  left_join(situaties_wide, by = "id_row")

model = lm(score ~ leeftijd + opleiding + d_grens +
               woonwerk_duits + fam_kennis + gebruik_hoevaak +
               vakantie + werk + boodschappen + `(social) media` + overig + interesse_taal + interesse_duits,
           data = data2)

#head(data)
levels(data2$gebruik_hoevaak)
res <- tidy(model)
summary(model)
arrange(res, estimate)


vif(model)

```

Om te onderzoeken welke factoren samenhangen met Duitse taalvaardigheid werd een multipele lineaire regressie uitgevoerd. Dit model onderzocht de effecten van de factoren leeftijdsgroep, opleiding, afstand van de grens, gewoond/gewerkt in Duitsland, Duitse familie/kennis, regelmaat van gebruik, situaties en taalinteresse (Duits/algemeen) op de theta-score. Het model was significant (F-stat $\approx$ 7.55, p < .0001), en verklaarde $\approx$ 46.1% van de variantie in taalvaardigheid (Adjusted R-Squared $\approx$ .46). De mediaan van de residuen bedroeg -0.02944, wat aantoonde dat het model niet zo accuraat voorspelde in hogere scorebereiken. Om de verdeling van de residuen te beoordelen is een QQ-plot gegenereerd, zie Figuur \@ref(fig:quantiles). In dit figuur is te zien dat het QQ-plot  een S-vormig patroon vertoont, wat duidt op een systematische niet-lineaire afwijking in het model. Dit betekent dat de residuen niet willekeurig rond de nul-lijn verdeeld zijn, maar een gestructureerd patroon laten zien waarbij het model in bepaalde delen van het voorspellingsbereik te laag en in andere delen te hoog voorspelt. Dit suggereert dat de relatie tussen de voorspellers en Duitse taalvaardigheid niet volledig lineair is en mogelijk een lichte kromming bevat. Desondanks biedt het model bruikbare en interpreteerbare resultaten.

```{r quantiles, warning=F, fig.cap='QQ-plot van residuen regressiemodel'}
#figuur laatste?
ggplot(data = data.frame(resid = resid(model)), aes(sample = resid)) +
    stat_qq(color = "steelblue", size = 1) +
    stat_qq_line(color = "red", linewidth = 1) +
    labs(x = "Theoretische kwantielen", y = "Werkelijke kwantielen") +
    theme_minimal()
```

Leeftijd bleek een sterke voorspeller van de Duitse taalvaardigheid. Respondenten van 40 jaar en ouder scoorden gemiddeld 0.62 theta (p < .001) hoger dan respondenten in de leeftijdsgroep 18-40. Daarnaast hing regelmatig gebruik van de Duitse taal positief samen met taalvaardigheid: gemiddeld 0.81 theta (p < .001) hoger gescoord dan respondenten die aangaven de Duitse taal nooit te gebruiken. Ook gebruik van Duits in (social) media was een significante voorspeller ($\beta\approx$ 0.434, p $\approx$ 0.010). Verder werd een klein maar significant effect gevonden in de relatie tussen de score en de afstand tot de Duitse grens ($\beta\approx$ 0.002, p $\approx$ 0.042). Er werd een positieve trend gevonden voor hoger onderwijs (e.g. VWO/WO), maar deze effecten waren niet statistisch significant in het complete model.